臺灣士林地方法院刑事判決
111年度審訴字第58號
公　訴　人　臺灣士林地方檢察署檢察官
被　　　告　李品賢　


上列被告因詐欺等案件，經檢察官提起公訴（110年度偵緝字第1
486號），本院合議庭因被告於準備程序中就被訴事實為有罪之
陳述，裁定由受命法官獨任進行簡式審判程序並判決如下：
    主  文
李品賢三人以上共同冒用公務員名義犯詐欺取財罪，處有期徒刑
壹年肆月。如附表各編號所示偽造之「法務部行政執行署台北執
行處凍結管制命令印」印文共貳枚及「檢察執行處鑑」公印文共
貳枚均沒收。
    事實及理由
一、按簡式審判程序之證據調查，不受第159條第1項之限制，刑
    事訴訟法第273條之2定有明文，是於行簡式審判程序之案件
    ，被告以外之人於審判外之陳述，除有其他不得作為證據之
    法定事由外，應認具有證據能力。本件所援引被告李品賢以
    外之人於審判外之陳述，因本案採行簡式審判程序，復無其
    他不得作為證據之法定事由，依上說明，應認均有證據能力
    。
二、本件事實及證據，除均引用檢察官起訴書之記載（如附件）
    外，更正及補充如下：
　㈠事實部分：檢察官起訴書犯罪事實欄第10至13行關於「並交
    付不詳之詐騙集團成員蓋印偽造『臺灣臺中地方法院檢察署
    印』印文1枚之偽造『臺灣臺中地方法院檢察署公證科』公文書
    2紙與鄭德芳收受而行使」之記載，應更正為「先後並交付
    不詳之詐騙集團成員偽造蓋印『法務部行政執行署台北執行
    處凍結管制命令印』印文、『檢察執行處鑑』公印文(均詳本判
    決附表偽造（公）印文欄所示)之偽造『台中地方法院地檢署
    公證科(申請日期109年12月16日)』、『台中地方法院地檢署
    公證科(申請日期109年12月17日)』公文書2紙與鄭德芳收受
    而行使」。
　㈡證據部分補充：⒈檢察官起訴書證據清單及待證事實編號1證
    據名稱欄所載之「被告李品賢警詢之供述」應予刪除。⒉補
    充：⑴被告李品賢於審判中之自白（見本院卷第74、98、104
    、105頁）。⑵新北市政府警察局淡水分局現場勘察報告（見
    偵9315卷第15至20頁)。⑶告訴人鄭德芳提出之臺灣銀行股份
    有限公司貴金屬明細單(見偵緝1486卷第63、65頁)。
三、論罪科刑：
　㈠按刑法上所謂公印或公印文，係指由政府依印信條例相關規
    定製發之印信及其所表現之印影，專用以表示公署或公務員
    之資格，即俗稱之大印與小官章及其印文而言。至其形式凡
    符合印信條例規定之要件而製頒，無論為印、關防、職章、
    圖記，如足以表示其為公務主體之同一性者，均屬之。如不
    足以表示公署或公務員之資格者，不得謂之公印或公印文，
    即為普通印章或印文（最高法院69年度台上字第693、1676
    號、89年度台上字第3155號、82年度台上字第3771號等判決
    參照）。本件偽造之「台中地方法院地檢署公證科」文書2
    張上所蓋「檢察執行處鑑」之印戳各1枚，形式上符合印信
    條例第3條所定印信之質料、形式及字體，顯係表示公署之
    印信，應屬公印文；而該等偽造之文書2張上之偽造「法務
    部行政執行署台北執行處凍結管制命令印」印文各1枚，其
    機關全銜之下既均綴有「凍結管制命令印」字樣，僅係表示
    為「凍結管制命令」之機關名稱，並非依印信條例規定，由
    上級機關所製發之印信，以表示該機關之資格者甚明，依上
    說明，尚難認屬公印文。
　㈡次按刑法上偽造文書罪，係著重於保護公共信用之法益，即
    使該偽造文書所載名義製作人實無其人，而社會上一般人仍
    有誤信其為真正文書之危險，仍難阻卻犯罪之成立（最高法
    院54年度台上字第1404號判決參照）。又刑法上所稱之「公
    文書」，係指公務員職務上製作之文書，與其上有無使用「
    公印」無涉。若由形式上觀察，文書之製作人為公務員，且
    文書之內容係就公務員職務上之事項所製作，即令該偽造之
    公文書上所載製作名義機關不存在，或該文書所載之內容並
    非該管公務員職務上所管轄，然社會上一般人既無法辨識而
    仍有誤信為真正之危險，仍難謂非公文書。本件偽造之「台
    中地方法院地檢署公證科」文書2張，形式上均已表明係臺
    中地檢署所出具，雖該署內部並無「公證科」單位，惟該等
    文書內容均與犯罪偵查事項有關，與檢察署業務相當，自有
    表彰該公署公務員本於職務而製作之意，就非熟知檢察組織
    之一般民眾，尚不足以分辨該單位是否實際存在，仍有誤信
    該等文書為公務員職務上所製作真正文書之危險，依上說明
    ，該等文書自屬公文書無疑。
　㈢核被告李品賢所為，係犯刑法第339條之4第1項第1款、第2款
    之三人以上共同冒用公務員名義詐欺取財罪，及同法第216
    條、第211條之行使偽造公文書罪。被告就上開犯行，與真
    實姓名年籍不詳暱稱「你老爺」、「哇喜哩祖母」、「幹你
    娘」之詐騙集團成年成員間，有犯意聯絡及行為分擔，為共
    同正犯。被告共同偽造公印文、印文之行為，為其共同偽造
    公文書之部分行為，而其共同偽造公文書後復持以行使，該
    偽造之低度行為，為行使之高度行為所吸收，均不另論罪。
　㈣又被告基於三人共同冒用公務員名義詐欺取財、行使偽造公
    文書之同一犯意，前後2次在密接之時間內，在同一地點，
    向同一被害人即告訴人鄭德芳收取需交付監管之財物，均係
    侵害同一法益，依一般社會健全觀念，尚難強行分開，以接
    續一行為評價，較為合理，乃為接續犯之單純一罪。
  ㈤再被告上開所犯之三人以上共同冒用公務員名義詐欺取財及
    行使偽造公文書等罪，既在同一犯罪決意及計畫下所為行為
    ，雖然時、地，在自然意義上並非完全一致，然仍有部分合
    致，且犯罪目的單一，依一般社會通念，認應評價為一行為
    方符合刑罰公平原則，即屬一行為觸犯數罪名之想像競合犯
    ，均應依刑法第55條前段之規定，從一重之三人以上共同冒
    用公務員名義詐欺取財罪處斷。
　㈥爰以行為人之責任為基礎，並審酌被告因個人財務問題，竟
    依照本案詐欺集團之計畫而分擔部分犯行，利用一般民眾對
    於政府機關及公務員之信賴，作為施詐取財之手段，並向被
    害人拿取遭詐騙財物，造成告訴人之財產損害，更嚴重影響
    社會治安及人我際之信任關係，所為實無足取；併參諸被告
    犯後坦認犯罪之態度，並與告訴人成立調解，願分期賠償告
    訴人之損失，此有本院調解筆錄（見本院卷第109頁）在卷
    可稽，復考量被告參與詐欺集團之程度及分工角色，及其素
    行情形，此有臺灣高等法院被告前案紀錄表附卷可按，與其
    自陳為高中肄業之智識程度、未婚，育有4名未成年子女，
    目前在海運公司工作，自己獨自在外居住之家庭經濟及生活
    狀況等一切情狀，量處如主文所示之刑，資為懲儆。
四、關於沒收部分：
  ㈠按偽造之印章、印文，不問屬於犯人與否，沒收之，刑法第2
    19條定有明文。又偽造之書類，既已交付於被害人收受，則
    該物非屬被告所有，除偽造書類上偽造之印文、署押，應依
    刑法第219條予以沒收外，即不得再對各該書類諭知沒收（
    最高法院43年台上字第747號判決參照）。本件偽造如附表
    所示「台中地方法院地檢署公證科」公文書2紙，雖係供被
    告持以向告訴人行使偽造公文書犯罪所用之物，然等文件既
    已交付告訴人而為行使，自非屬於被告所有之物，固無從為
    沒收或追徵之宣告；惟該等偽造公文書內之偽造「法務部行
    政執行署台北執行處凍結管制命令印」印文共2枚、「檢察
    執行處鑑」公印文共2枚，既均屬偽造之卬文，自應依刑法
    第219條之規定，均予宣告沒收。另本案偽造之公印文或印
    文並無證據證明係偽造印章後蓋印而成，無法排除以電腦套
    印或其他方式偽造之可能，即無從為沒收偽造印章之宣告，
    附此敘明。
　㈡次按犯罪所得，屬於犯罪行為人者，沒收之。但有特別規定
    者，依其規定；前項之沒收，於全部或一部不能沒收或不宜
    執行沒收時，追徵其價額，刑法第38條之1第1項、第3項固
    有明文。又因犯罪所得之物，以實際所得者為限，苟無所得
    或尚未取得者，自無從為沒收追繳之諭知（最高法院89年度
    台上字第3434號判決參照）。至共同正犯犯罪所得之沒收、
    追徵，應就各人所分得之數為之。所謂各人「所分得」之數
    ，係指各人「對犯罪所得有事實上之處分權限」而言。因此
    ，若共同正犯各成員內部間，對於犯罪所得分配明確時，應
    依各人實際所得宣告沒收；若共同正犯對於犯罪所得，其個
    人確無所得或無處分權限，且與其他成員亦無事實上之共同
    處分權限者，自不予諭知沒收（最高法院107年度台上字第2
    989號判決參照）。
　㈢本件被告供承：我擔任詐欺集團車手，以拿取遭詐財物之價
    值抵償債務，我大約積欠二、三十萬元，應該是拿多少抵多
    少（見偵緝卷第9頁，本院卷第75頁）等語明確，則其所獲
    抵債之利益即屬其本案之犯罪所得，而被告本案所拿取遭詐
    財物之價值計約新臺幣（下同）127萬9,051元（即424,286＋
    854,765，見偵卷第9頁），則依其前揭供述，按有利被告之
    方式估算，可認被告本案犯罪所得應為20萬元，本應依刑法
    第38條之1第1項前段、第3項之規定，宣告沒收及追徵；然
    被告於審判中業與告訴人成立調解，雖然尚待履行給付，難
    謂屬刑法第38條之1第5項規定文義所指「已實際合法發還被
    害人」情形，但審酌該規定旨在保障被害人因犯罪所生之求
    償權（立法理由參照），而被告依成立調解內容應給付之金
    額，已超過其上開犯罪所得利益，足達沒收制度剝奪被告犯
    罪利得之立法目的，且該調解筆錄既得為民事強制執行之執
    行名義，告訴人之求償權亦已獲相當之確保，若再就上開所
    得對被告為沒收或追徵之宣告，實有過苛之虞，爰就被告上
    開犯罪所得，依刑法第38條之2第2項之規定，不予宣告沒收
    或追徵。
　㈣至被告先後拿取告訴人遭詐之黃金金條250公克1片、100公克
    5片等物，依其供述：所拿到的物品已依指示放在淡水捷運
    站後方的樹叢 (見偵緝1486卷第9頁) 等云，而卷內查無積
    極事證足認被告確仍有收執該等物品，此外，亦乏證據證明
    被告與詐欺集團成員就上開款項享有共同處分權，是尚難將
    詐欺集團成員自被告取得之上開款項，認屬本件被告犯罪所
    獲得之利益，依上說明，自無從依刑法關於沒收之規定於本
    案宣告沒收，併予敘明。
據上論結，應依刑事訴訟法第273條之1第1項、第284條之1、第2
99條第1項前段、第310條之2、第454條，刑法第28條、第216條
、第211條、第339條之4第1項第1款、第2款、第55條、第219條
、第38條之2第2項，刑法施行法第1條之1第1項，判決如主文。
本案經檢察官郭千瑄提起公訴，檢察官余秉甄到庭執行職務。
中　　華　　民　　國　　111 　年　　6 　　月　　30　　日
                  刑事第九庭法  官  李冠宜
以上正本證明與原本無異。　
如不服本判決應於收受送達後20日內向本院提出上訴書狀，並應
敘述具體理由。其未敘述上訴理由者，應於上訴期間屆滿後20日
內向本院補提理由書（均須按他造當事人之人數附繕本）「切勿
逕送上級法院」。
因疫情而遲誤不變期間，得向法院聲請回復原狀。　　
                            書記官  杜依玹
中　　華　　民　　國　　111 　年　　7 　　月　　1 　　日
附錄：本案論罪科刑法條全文
中華民國刑法第216條
（行使偽造變造或登載不實之文書罪）
行使第210條至第215條之文書者，依偽造、變造文書或登載不實
事項或使登載不實事項之規定處斷。
中華民國刑法第211條
（偽造變造公文書罪）
偽造、變造公文書，足以生損害於公眾或他人者，處1年以上7年
以下有期徒刑。
中華民國刑法第339條之4
犯第339條詐欺罪而有下列情形之一者，處1年以上7年以下有期
徒刑，得併科1百萬元以下罰金：
一、冒用政府機關或公務員名義犯之。
二、三人以上共同犯之。
三、以廣播電視、電子通訊、網際網路或其他媒體等傳播工具，
    對公眾散布而犯之。
前項之未遂犯罰之。
中華民國刑法第55條
（想像競合犯）
一行為而觸犯數罪名者，從一重處斷。但不得科以較輕罪名所定
最輕本刑以下之刑。
附表：
編號 文書名稱 偽造（公）印文 1 台中地方法院地檢署公證科（申請日期109年12月16日) 「法務部行政執行署台北執行處凍結管制命令印」印文1枚、「檢察執行處鑑」公印文1枚 2 台中地方法院地檢署公證科（申請日期109年12月17日) 「法務部行政執行署台北執行處凍結管制命令印」印文1枚、「檢察執行處鑑」公印文1枚